臺灣高等法院臺中分院刑事判決　　　　　　　　　　九十一年度上易字第三○四號
　　　上　訴　人
　　　即　被　告　乙○○
　　　共　　　同
　　　選任辯護人　許修齊
右上訴人等因妨害名譽案件，不服臺灣苗栗地方法院八十九年度易字第六八二號中華
民國九十一年一月二日第一審判決（起訴案號：臺灣苗栗地方法院檢察署八十八年度
偵字第四九八九號），提起上訴，本院判決如左：
      主  文
原判決撤銷。
乙○○、己○○、甲○○、丙○○、湯安全、庚○○均無罪。
      理  由
一、本件公訴意旨以：被告乙○○、己○○、甲○○、丙○○、湯安全、庚○○等六
    人及戊○○均為苗栗縣三灣鄉第十六屆鄉民代表，戊○○並經代表選舉擔任主席
    乙職，依照苗栗縣三灣鄉民代表會（下稱鄉代會）組織規程之規定欲罷免主席須
    向苗栗縣政府提出罷免理由書，被告等明知該罷免事件勢將引起社會關注而成為
    媒體競相報導之對象。且明知其等所擬具之罷免理由中所稱戊○○自八十七年八
    月當選苗栗縣三灣鄉民代表主席以來「行為霸道、獨裁橫行、狂妄自大、從未尊
    重全體代表」、「濫用職權、包攬土木工程」等不實事實，一旦公諸於眾，勢將
    使一般社會大眾對戊○○之評價有所貶抑，竟於八十八年八月五日，共同意圖散
    布於眾，基於藉媒體競相報導而散布足以毀損戊○○名譽之犯意聯絡，將提交予
    苗栗縣政府記載有上開內容之罷免理由書另備二份，置於三灣鄉鄉民代表會辦公
    室桌上，任令新聞記者取用，嗣各新聞媒體果將渠等所擬具上開罷免理由刊載於
    八十八年八月間之聯合報、中國時報上或於新聞節目中播報，致損害戊○○之名
    譽云云。因認被告等六人涉有共同妨害名譽之罪嫌。
二、本件公訴人認被告六人共同涉有上開犯行，係以告訴人戊○○之指訴，被告甲○○、證人楊永盛、鍾增盛、溫進德、楊憲州等人證詞及新聞報導影本二則為其論
    據。惟訊據被告六人均否認右開犯行，辯稱：我們均無散布於記者，只是把公文
    放在那裡，他們拿去影印我們不知道等語。經查：
　(一)按苗栗縣三灣鄉民代表會主席之罷免案，應敘述罷免理由，並有代表總額三分之
    一以上代表之簽署，具備正、副本向縣政府提出。苗栗縣三灣鄉民代表會組織規
    程第十一條定有明文，並有苗栗縣三灣鄉民代表會八十八年十一月十五日三鄉代
    (十六)會字第○一七二號函所附苗栗縣三灣鄉民代表會組織規程乙份在卷可憑。據被
    告甲○○於偵、審供稱：「罷免理由書是我寫的，後交給代表會黃玉鳳打字」、
    「（問：收到理由書後如何處理？）答稱：我即影印三份，其他人在辦公室看完
    後就蓋章，有一份寄給縣府，另二份要寄民政廳、內政部，後聽人說省府已廢不
    用寄，我就將二份放在副主席桌上，即黃玉鳳桌旁邊」、「八十八年八月六日放
    二份在桌上，當時已寄一份至苗栗縣民政局，五日蓋好，六日放在桌上，其他單
    位都沒寄，放桌上之二份是要寄內政部及省政府民政廳，因不知內政部及省府住
    址，放二份在桌上等秘書回來，問秘書要寄到哪裡，後來秘書回來，說現在地方
    自治法修改，不用寄到內政部及省府」等語（偵查卷第一○八頁、第一一二頁，
    原審卷第一一七頁、第一八○頁），證人黃玉鳳亦證稱：「被告有交給我罷免理
    由書找我繕打，打好後我將理由書交甲○○，是因甲○○交給我打的，交給李後
    我就忙其他事了」（偵查卷第一一二頁），另參以苗栗縣政府係於八十八年八月
    五日上午十一時收受上開苗栗縣三灣鄉民代表會所寄送之罷免理由書，並於同年
    八月六日由承辦人收文，此有苗栗縣政府八十九年三月二十九日府民行字第八九
    ○○○二五一九○號函在卷可憑，足見被告甲○○上開所供，將罷免理由書交黃
    玉鳳繕打及郵寄一份予苗栗縣政府之陳述為真實，雖被告等並未依上開苗栗縣三
    灣鄉民代表會組織規程之規定製作罷免理由書之正、副本，而係於繕打完成後製
    成三份；僅郵寄乙份正本至苗栗縣政府民政局，然此係被告甲○○等人對罷免鄉
    民代表會主席之程序，不甚熟悉所致，依一般人理解，省政府民政廳及內政部為
    該等罷免事務之主管機關，是以被告等認為應將罷免理由書寄交該二機關，因而
    將罷免理由書製成三份，除一份提出苗栗縣政府外，另二份置於副主席之辦公桌
    上，準備等秘書回來後寄予省政府民政廳及內政部備查，經核與常情亦屬無違，
    自難遽以被告等製作三份罷免理由書，即認被告等有公訴人所指將該罷免理由書
    公諸於眾或提供記者而將不實事項散布於眾之主觀犯意。
　(二)另查，本件苗栗縣三灣鄉民代表會主席罷免案經新聞媒體分別八十八年八月十日
    、八十八年八月三十一日批露報導，固有新聞報導影本二則附卷可查，惟依證人
    即中國時報記者楊憲州於偵查中證稱：「中國時報對罷免主席新聞有二次報導，
第一次是八月六日由同仁楊永盛依據鄉代會連署書，送縣府時摘錄下來的，八月
    三十一日我引述楊永盛報導內容及連署書所報導」等語（偵查卷第二十八頁反面
    、第二十九頁），證人楊永盛於偵、審中則證稱：「（問：本件罷免案你如何取
    得新聞？）答稱：本件罷免案我是經同業臺灣新聞報鍾盛增將罷免書影本交給我
    才得知」、「我有打電話訪問他們（指被告等）六人，有部份代表有連絡上，他
    們不表示罷免內容，其他未連絡上：：」、「（報導連署書之前有無打電話詢問
    被告連署書內容？）答稱：有，我打過二通電話給被告，但被告名字不記得，他
    們都說不予置評」、「（有無很清楚告訴被告要報導連署書內容？）答稱：我有
    告知大略內容，他們不予置評」等語（偵查卷第七十七頁反面第七十八頁，原審
    卷第一一一至第一一二頁），是楊永盛係經由同業鍾盛增而取得罷免書之影本，
    且其向被告等採訪，被告等亦以「不予置評」回答，顯見被告等並無散布於眾之
    故意而證人鍾盛增於偵查中證稱：「我有去採訪，我去三灣鄉民代表會，在代表
    桌上有發現罷免理由書，當時是例行性到代表會看有無新聞，發現理由書只有一
    份，我就抽閱：：」、「他們二人（指被告甲○○、丙○○二人）有在旁邊另一
    邊，我發現時有問他們是否可拿，他們沒回答，我也沒報導」、「當時有拿資料
    ，但他們有無看到我不知道」等語（偵查卷第九十至第九十一頁），於原審審理
    中証稱：「（問：如何取得罷免書？約於何時？）答稱：無意中取得的，提出本
    案之罷免案時，是去代表會採訪，無意間在代表會桌上看是到的。」「（問：取
    得罷免書有無經過同意？）答稱：他們在現場聊天，有問他們可否給我們，他們
    無說什麼。」「（問：辦公室是否記者得自由進出？）答稱：是。」「（問：提
    示被告所繪辦公室、會客室圖，是否相連？）答稱：是。」「（問：提示被告九
    十年三月五日刑事陳報狀所附代表會室內平面圖，當時現場是否如此，於何處取
    得罷免書？）答稱：當時現場如此圖。問：請用紅筆指出取得罷免書之位置，並
    簽名。答：左邊簽名及打圈處，為取罷免書之位置，右邊簽名及畫記號處為被告
    甲○○、丙○○及民眾泡茶之位置，現場只認識甲○○、丙○○二人。」「（問
    ：上面有無清楚寫出罷免之標題，當時有幾份在桌上？）答稱：上有列罷免理由
    ，壹份，我有影印拿走，因大家都很熟我無取得他們的同意就影印，一般常例每
    位記者看見即可拿走，每位記者都知道。）」「（問：他們有無看見你拿罷免書
    ，有無聽到你在問，是否確定你拿什麼？）答稱：他們有無聽到我不清楚，我有
    說這可不可以拿走。」「（問：與他們說話時，他們有無看你？）答稱：我不知
    道我問時他們有無看我，但我問時有看他們。」等語（原審卷第一五一至第一五
    三頁）。依上開證人證詞以觀，本件罷免案之資料係由鍾盛增至苗栗縣三灣鄉民
    代表會取得而其取得罷免理由書之地點，於偵查中稱係於「代表桌上」取得；嗣
    經原審命其於被告九十年三月五日刑事陳報狀所附代表會室內平面圖指出取得罷
    免書之位置，鍾盛增則以紅筆圈選係於「代表會職員桌上」取得罷免理由書（原
    審卷第一三三頁），此與被告甲○○所稱該日係將罷免理由書置於「代表會副主
    席桌上」之情不符，則證人鍾盛增上開關於取得罷免理由書位置之證詞，已非無
    疑。但不論鍾盛增係於「代表桌上」或「代表會職員桌上」取得該罷免理由書，
    其取得之地點皆在代表會之辦公室內，而非在會客室，足見被告等並無隨意將罷
    免書置於會客室，任由記者取去報導之用意，且依其上開所稱發現罷免理由書時
    ，有先問在場之被告甲○○、丙○○二人乙節以觀，苗栗縣三灣鄉民代表會平日
    應無將欲提供記者之文書或相關新聞稿等資料，放置於代表會辦公室固定處所任
    由記者取閱之規定或慣例，否則鍾增盛又何以證稱於拿取該罷免理由書前先詢問
    在場人員之意見？況衡諸一般機關於對外發布新聞消息時，均有發言人事先主動
    製作並影印新聞稿分送記者供參考，顯不可能有何將公文書原本或影本任意置於
    內部供到訪記者予以取走報導之理，復參酌上揭現場圖中，證人所稱取走理由書
    之職員辦公桌位置與被告二人所在會客位置間有屏風阻隔，則被告甲○○所辯：
    「我們一群人在泡茶，沒有聽到鍾盛增問我」及被告於本院辯稱不知記者何以會
    知道罷免理由書之內容等語，應堪採信。本件證人鍾盛增應係利用得自由進出該
    苗栗縣三灣鄉民代表會之便，於被告甲○○、丙○○二人於代表會會客處與民眾
    聊天泡茶時，經進入該代表會辦公室並發現上開罷免理由書後，於未敢直接取走
    報導情形下，先詢問被告二人，但在未獲同意時為求搶得新聞報導時效即逕行將
    本件罷免理由書取走影印至明。
  (三)按刑法第三百一十條第一、二項之妨害名譽罪，其構成要件以行為人須有意圖散
    布於眾，須有指摘或傳述之行為及所指摘或傳述者足以毀損他人名譽為必要。又
    按行為非出於故意或過失者不罰。過失行為之處罰，以有特別規定者為限。刑法
    第十二條亦有明文。經查，本件被告等製作罷免理由書，其目的僅為罷免告訴人
    戊○○擔任鄉民代表會主席，並無將罷免理由書張揚俾眾所周知之行為，且依被
    告甲○○所供，將另二份罷免理由書放置在苗栗縣三灣鄉民代表會辦公室副主席
    辦公桌之人僅為渠一人，其他被告並未參與，且不知情（另參原審卷第一一三、
    第一一四頁），而被告甲○○所以會將另二份罷免理由書放置於副主席桌上，乃
    因準備將該二份罷免理由書寄交省政府及內政部，因無該等機關地址，故將之放
    置於副主席之辦公桌，等待秘書處理，嗣證人即記者鍾盛增在未徵得被告等同意
    之情況下，擅自在鄉民代表會辦公室之辦公桌上拿取放置於該處之罷免理由書，
    並自行影印帶走，復將影印之罷免理由書交由其他記者刊登各報之事實，已論述
    如前，由上情觀之，被告等所製作之罷免理由書，其目的既僅在提出主管機關，
    以圖罷免告訴人擔任鄉民代表會主席，而非有散布於眾之意思及行為，自與刑法
    第三百一十條第一、二項妨害名譽罪之構成要件有間。另本件罷免理由書內雖載
    有：告訴人戊○○自八十七年八月當選苗栗縣三灣鄉民代表主席以來「行為霸道
    、獨裁橫行、狂妄自大、從未尊重全體代表」、「濫用職權、包攬土木工程」、
    「不按規定施工、偷工減料」、「公車私用」、「不依規定辦理請假手續，私自
    出國旅遊」等語，其中所載告訴人「不按規定施工、偷工減料」、「公車私用」
    、「不依規定辦理請假手續，私自出國旅遊」等三部份，經公訴人調查結果，已
    認定確有其事，此三部分認符合刑法第三百十一條第三款規定，不另為起訴外，
    餘理由書中所載指戊○○「行為霸道、獨裁橫行、狂妄自大、從未尊重全體代表
    」、「濫用職權、包攬土木工程」二部份，公訴人雖認屬不實事項，惟依證人即
    代表會秘書溫進德於原審審理中證稱：「他（指戊○○）開會時很少和其他代表
    溝通，八十八年五月份為了審查鄉鎮總預算某一筆婦女會補助款，代表認為會場
    因有其他人在場，協調不妥當，要主席一起離席去協調，但主席置之不理，代表
    說的話，主席大部分都不接受。」、「代表中有一人行動不便，我們出國旅遊時
    ，他都沒有照料其他代表，都一人單獨行動，我在任時，也常覺得他凡是都要依
    照他個人意思去做。」、「合議制決議，要大家表決，我認為有些事情應該事先
    協調，戊○○任主席期間，大部分都沒有尊重其他代表意見。」（原審卷第九十
    四頁）等語，足見被告等所製作之罷免理由書中所載戊○○「行為霸道、獨裁橫
    行、狂妄自大、從未尊重全體代表」乙節，係因告訴人戊○○於擔任代表會主席
    期間有上開與被告等鄉民代表意見相左等情，致被告等人有該等主觀性之看法，
    而將之行諸文字於本件罷免理由書中，是被告六人於本院辯稱此部份為被告等主
    觀上認定，縱然認定與他人不同，亦非得謂被告等所述非實而繩以本件罪責。又
    告訴人戊○○確有於八十七年八月至八十九年八月止，借東玉土木包工業之名與
    苗栗縣三灣鄉公所簽署八件工程合約之事實，為戊○○所自承在卷（原審卷第一
    五四頁），復有苗栗縣三灣鄉公所八十九年十二月二十二日八九財字第八○五八
    號函所附工程合約書八件在卷可憑（原審卷第七十三頁及外放證物八件），以告
    訴人既為苗栗縣三灣鄉民代表會主席，其以該身份向苗栗縣三灣鄉公所承包工程
    ，本易啟人疑竇，況其以東玉土木包工業之名所承包施作工程，確經抽驗不合格
    ，並有打掉重做之事實，亦為告訴人戊○○於三灣鄉民代表罷免主席乙案答辯書
    中所不否認（參八十八年度他自第六○六號卷第十九頁），則被告等人辯稱渠等
    即因此認告訴人戊○○有濫用職權包攬土木工程等語，衡情亦難認被告等人於罷
    免理由書中關於指訴告訴人此部份行為，有何不實。綜上所述，被告六人既未於
    記者楊永盛報導本件罷免案時發表任何意見，復未主動向楊永盛透露該罷免理由
    書之內容（另參原審卷第一一一頁），而本件被告等人所製成之罷免理由書於將
    正本行文苗栗縣政府後，僅由被告甲○○將另二份影本置於苗栗縣三灣鄉民代表
    會辦公處所，嗣經鍾盛增未得被告等人同意下逕行影印取走報導批露，參以現行
    法令對於鄉民代表會代表提議罷免代表會主席之「連署書」是否可對外發表亦無
    明文規定，有苗栗縣政府八十八年十一月十九日府民行字第八八○○○九九三四
    二號函在卷可稽（偵查卷第六十頁），尚難因被告等將該另二份罷免理由書置於
    辦公處所，致遭記者擅自取閱影印報導之情，即以之歸責被告等六人。此外，本
    院復查無其他積極證據足資證明被告等六人有何公訴人所指妨害名譽之犯行，乃
    原審未察，遽予被告等六人論科，實有未洽，被告等上訴意旨均否認犯罪，指摘
    原判決不當，為可採取，應由本院將原判決撤銷，另以被告等六人犯罪不能證明
    ，均予以諭知無罪。
據上論結，應依刑事訴訟法第三百六十九條第一項前段、第三百六十四條、第三百零
一條第一項前段，判決如主文。
本案經檢察官丁○○到庭執行職務。
中      華      民      國    九十一     年      四       月     三     日
                                   臺灣高等法院臺中分院刑事第二庭
                                         審判長法  官  羅  禮  政
                                               法  官  蔡  聰  明
                                               法  官  陳  欣  安
右正本證明與原本無異。
不得上訴。
                                               書記官  紀  美  鈺
中      華      民      國    九十一     年      四       月     八     日
                                                                        Ｆ
